臺灣臺北地方法院民事判決　九十年度勞簡上字第二號
　　上訴人即
　　附帶被上訴人　中華商業銀行股份有限公司
　　法定代理人　　甲○○
　　訴訟代理人　　己○○
　　　　　　　　　乙○○
　　　　　　　　　羅鈞安
　　　　　　　　　唐士淵
　　附帶上訴人　　戊○○
　　　　　　　　　丁○○
　　訴訟代理人　　丙○○
右當事人間請求給付違約金事件，上訴人對於中華民國八十九年十二月十二日本院台
北簡易庭八十九年度北勞簡字第九二號第一審判決提起上訴，被上訴人提起附帶上訴
，本院判決如左：
    主      文
上訴及附帶上訴均駁回。
第二審訴訟費用，關於上訴部分由上訴人負擔，關於附帶上訴部分由被上訴人連帶負
擔。
    事      實
甲、上訴人即附帶被上訴人方面：
壹、聲明：
一、原判決關於上訴人敗訴部分廢棄。
二、右廢棄部分，被上訴人應再連帶給付上訴人新台幣（下同）十五萬八千零六十元
    ，及自民國八十九年十一月十日起至清償日止，按年息百分之五計算之利息。
三、駁回被上訴人之附帶上訴。
貳、陳述：除與原判決記載相同者茲引用外，補稱：
一、懲罰性違約金之目的，在強制債務之履行，是不以損害發生為必要。系爭被上訴
    人丙○○所簽之行員服務同意書第二條之約定，應為懲罰性質，故原審不應斟酌
    上訴人所受損害之程度。
二、被上訴人丙○○八十九年七月十七日到職，竟於八十九年十月五日離職，未及三
    月，顯與到職三年內絕不主動請辭之約定，相距甚遠，原審核減違約金為七萬元
    ，並不合理。
、證據：除援用第一審所提證據外，補提經濟部經授商字第０九一０一一七二六八
    ０號函影本、上訴人公司變更登記表影本、員工薪資明細清單等為證。
乙、被上訴人即附帶上訴人方面：
壹、聲明：
一、駁回上訴人之上訴。
二、原判決關於被上訴人敗訴部分廢棄。
三、右廢棄部分，上訴人在第一審之訴駁回。
貳、陳述：除與原判決記載相同者茲引用外，補稱：
一、依據系爭行員服務同意書第二條：「由於行員長期任職有利業務發展，本人承諾
    到職三年內絕不主動請求辭職，否則視同違約，願賠償本行之損失，包括用於本
    人之各項訓練費用及離職之當月本人所領薪資金額六倍之違約金。」之約定，可
    見上訴人之損失，包括訓練費用及所領薪資金額六倍之違約金兩項，而非上訴人
    所稱之懲罰性質。
二、且不論損害賠償性質或懲罰性質之違約金，法院均得加以酌減，而本件上訴人既
    未曾支付費用以培訓被上訴人丙○○，被上訴人丙○○之離職亦未對上訴人造成
    任何損害，則原審酌減違約金，並無不合。
三、系爭上訴人行員服務同意書為定型化約款，僅約定被上訴人丙○○到職後三年內
    主動辭職需賠償上訴人高達六個月月薪之違約金，而未對上訴人有何相對約束規
    定，顯然加重被上訴人丙○○之責任，並造成被上訴人丙○○重大之不利益，是
    依據民法第二百四十七條之一第二款之規定，系爭約定應為無效。
、證據：除援用第一審所提證據外，補提行員服務同意書影本為證。
    理      由
一、本件上訴人起訴略以：被上訴人丙○○於八十九年七月十七日受聘為上訴人公司
    行員，立具行員服務同意書，聲明「由於行員長期任職有利業務發展，本人承諾
    到職後三年內絕不主動請求辭職，否則視同違約，願賠償本行之損失，包括用於
    本人之各項訓練費用及離職當月本人所領薪資金額六倍之違約金。」，嗣被上訴
    人丙○○八十九年七月十七日到職，竟於八十九年十月五日離職，顯已違背立約
    後三年內不得主動離職之承諾，自應依約賠償離職當月薪資之六倍金額合計二十
    二萬八千零六十元；又被上訴人戊○○、丁○○於八十九年八月九日立具連帶保
    證書，約定「被保證人如有違背... 及行員服務同意書之行為致使本行受到損害
    ，連帶保證應負責處理，並負連帶賠償責任。」等語，亦應負連帶賠償之責，是
    依據前述之行員服務同意書及連帶保證契約，請求被上訴人連帶給付二十二萬八
    千零六十元，及自八十九年十一月十日起至清償日止按年息百分之五計算之利息
    ，且此屬懲罰性賠償性質，不得酌減等語。
二、被上訴人則以：上訴人請求之違約金過高，且被上訴人已繳還服裝費用一千五百
    七十四元，上訴人並無受其他損害，原審酌減違約金並無不當；又系爭行員服務
    同意書為定型化約款，依據民法第二百四十七條之一第二款之規定，系爭約定應
    為無效等語置辯。
三、上訴人起訴主張被上訴人丙○○於八十九年七月十七日受聘為上訴人公司行員，
    立具行員服務同意書，聲明「由於行員長期任職有利業務發展，本人承諾到職後
    三年內絕不主動請求辭職，否則視同違約，願賠償本行之損失，包括用於本人之
    各項訓練費用及離職當月本人所領薪資金額六倍之違約金。」嗣被上訴人丙○○
    八十九年七月十七日到職，於八十九年十月五日離職；及被上訴人戊○○、丁○○於八十九年八月九日立具連帶保證書，約定「被保證人如有違背... 及行員服
    務同意書之行為致使本行受到損害，連帶保證應負責處理，並負連帶賠償責任。
    」等語之事實，業據上訴人提出行員服務同意書、保證書為證，並為被上訴人所
    不爭執，堪信為真實。
四、被上訴人雖辯稱系爭行員服務同意書為定型化約款，故依據民法第二百四十七條
    之一第二款：「依照當事人一方預定用於同類契約之條款而訂定之契約，為左列
    各款之約定，按其情形顯失公平者，該部分約定無效：二、加重他方當事人之責
    任者。」之規定，該被上訴人丙○○應給付違約金之約定，應屬無效云云，然查
    ：上訴人為銀行業者，與客戶有頻繁之互動關係，且業務涉及金融專業，行員之
    久任對上訴人公司業務之推廣，確有幫助；又一般而言，金融業行員之養成並非
    一蹴可稽，上訴人亦需投入有形、無形之時間、金錢，對被上訴人丙○○進行訓
    練，且如上訴人公司行員流動過於頻繁，上訴人亦勢必隨時需要招攬、訓練新行
    員，並因而增加額外之費用及時間成本，故限制新進行員不得於一定期間內離職
    ，即有其合理性，從而被上訴人丙○○所簽立之行員服務同意書第二條，縱屬民
    法第二百四十七條之一所稱之定型化約款，被上訴人丙○○且因此於就任三年內
    自請離職即需賠負違約金，亦不能稱有何顯失公平之處。況違約金之多寡，本得
    由本院斟酌被上訴人丙○○任職之長短、上訴人所受之損害等情而加以調整，因
    此亦不能稱該違約金之規定過高，系爭約款即屬無效。從而，被上訴人辯稱系爭
    行員服務同意書第二條之約定應為無效云云，即無理由。
五、次按約定之違約金過高者，法院得減至相當之數額，民法第二百五十二條定有明
    文；又是否相當須依一般客觀事實、社會經濟情況及當事人所受損害，債權可得
    享受之一切利益為衡量標準，最高法院四十九年台上字第八０七號、五十一年台
    上字第一九號判例足資參照；另按所約定違約金之額數，與實際損害顯相懸殊者
    ，法院自得酌予核減，並不因懲罰性違約金或賠償額預定性違約金而異，最高法
    院八十二年度台上字第二五二九號判決亦可參照，是上訴人辯稱系爭行員服務同
    意書第二條之約定為懲罰性質，不得酌減云云，自無理由。又查：(一)被上訴人丙○○任職上訴人公司擔任行員，僅任職三月不到即自請離職，使上訴人必須在短
    期之內再行招攬新進行員，支出額外之時間、費用，或以其他行員分攤被上訴人
    丙○○之業務，增加人力調配上之困難，故衡之常情，上訴人確實因此受有損害
    ；(二)惟被上訴人丙○○於上訴人公司係擔任行員，職務之可代替性較高，而被上
    訴人丙○○於離職十日前即提出書面辭呈，俾上訴人預先得知狀況而有充裕時間
    再行招募員工，使上訴人因員工提前流失之損害降低；(三)另被上訴人丙○○已繳
    回服裝費用、上訴人亦自陳尚未對被上訴人丙○○施以任何在職訓練並支出費用
    （本院九十年四月十六日準備程序筆錄參照）、且被上訴人丙○○每月薪資為三
    萬八千元（此為兩造所不爭執，本院九十一年三月七日準備程序筆錄參照），是
    本院爰斟酌上開客觀事實、社會經濟情況及當事人所受損害等情，認兩造約定違
    約金以被上訴人丙○○於離職當月所領薪資金額六倍之違約金即二十二萬八千零
    六十元計算，尚屬過苛，應核減為以七萬元數額，較能兼顧兩造間權益。而被上
    訴人戊○○、丁○○於八十九年八月九日立具連帶保證書，約定「被保證人如有
    違背... 及行員服務同意書之行為致使本行受到損害，連帶保證應負責處理，並
    負連帶賠償責任。」等語，亦有該保證書在卷可稽，是亦應與被上訴人丙○○負
    連帶賠償之責。
六、從而，上訴人依據其與被上訴人間之行員服務同意書契約、保證書契約關係，在
    請求被上訴人連帶給付七萬元及自起訴狀繕本送達翌日即八十九年十一月十日起
    至清償日止，以年息百分之五計算之法定遲延利息之範圍內，為有理由，應予准
    許；逾此部分之請求為無理由，應予駁回。原審判命被上訴人應為前述之連帶給
    付，並駁回上訴人其餘之請求，經核即無違誤。兩造各就其敗訴之部分提起上訴
    及附帶上訴，指摘原判決不當，求予廢棄改判，皆為無理由，均應駁回。
七、本件事證已臻明確，兩造其餘攻擊防禦方法及所提之證據，核與判決結果無影響
    ，毋庸一一論述，附此敘明。
八、結論：本件上訴及附帶上訴均無理由，依民事訴訟法第四百三十六條之一第三項
    、第四百四十九條第一項、第七十八條、第八十五條第二項，判決如主文。
中　　　華　　　民　　　國　　九十一　　年　　　六　　　月　　二十一　　日
                                            勞工法庭  審判長法官　楊絮雲
                                                            法官  李維心
                                                            法官  林鴻達
右為正本係照原本作成
本件不得上訴
中　　　華　　　民　　　國　　九十一　　年　　　六　　　月　　二十一　　日
　　　　　　　　　　　　　　　　　　　　　　　　　　　法院書記官　林秀娥
